【裁判字號】    98,聲,1082
【裁判日期】    980907
【裁判案由】    返還提存物
【裁判全文】
臺灣桃園地方法院民事裁定              98年度聲字第1082號
聲  請  人  乙○○
相  對  人  仁濟生物製藥科技股份有限公司
法定代理人  戊○○
相  對  人  崧基鋼結構有限公司
兼上 1  人
法定代理人  丙○○
            甲○○
            丁○○
上列當事人間聲請返還提存物事件，本院裁定如下：
    主  文
聲請駁回。
    理  由
一、本件聲請略以：聲請人與相對人仁濟生物製藥科技股份有限
    公司（下稱仁濟公司）間之給付票款事件，經本院以91年度
    壢簡字第1364號判決確定，聲請人對仁濟公司有新台幣（下
    同）195,000 元，及自民國91年7 月12日起至清償日止，按
    年息6 ％計算之利息暨執行費1,560 元範圍之債權，聲請人
    並聲請本院以92年度執字第26688 號為強制執行，迄未獲足
    額取償。仁濟公司前曾對相對人崧基鋼結構有限公司（下稱
    崧基公司）向本院聲請假處分，並經本院91年度全字第3339
    號裁定准許假處分在案，仁濟公司並提供595,000 元擔保金
    ，以本院91年度存字第1622號提存事件提存之。然仁濟公司
    於提起本院91年度壢簡字第1091號本案訴訟後，因遲誤2 次
    辯論期日，遭視為撤回起訴。仁濟公司對崧基公司既撤回起
    訴，聲請人身為仁濟公司之債權人，自得依法代位仁濟公司
    取回仁濟公司為崧基公司所提存之擔保金，並就該擔保金於
    對仁濟公司之債權範圍內受償。崧基公司於94年3 月21日遭
    經濟部以經授中字第0943466215號廢止，按公司法第26條之
    1 及第24條規定，崧基公司應行清算程序；再按公司法第11
    3 條準用第79條，崧基公司之清算應以全體股東擔任清算人
    。崧基公司之股東計有：李通明、丙○○、甲○○、李謝水
    妹及丁○○等5 人，而李通明與李謝水妹業已去世，聲請人
    已具狀向苗栗地方法院代位聲請催告丙○○、甲○○、丁○○等人於一定期間內行使權利，經苗栗地方法院移送本院，
    本院以98年度聲字第291 號通知行使權利函通知崧基公司法
    定代理人丙○○、甲○○、丁○○於收受通知後21日內行使
    權利，惟該三人未行使。為此，聲請人依民法第242 條及民
    事訴訟法第106 條準用第104 條第1 項第3 款後段規定，聲
    請法院裁定准予返還提存物等語，並提出本院91年度壢簡字
    第1364號民事判決暨確定證明書、91年度存字第1622號提存
    書、95年3 月2 日桃院木執92年執宙字第26688 號執行命令
    、98年度聲字第291 號通知行使權利函、崧基公司變更登記
    事項卡、李通明、丙○○、甲○○戶籍謄本、台灣苗栗地方
    法院97年度聲字第455 號民事裁定（以上皆為影本）各1 份
    為證。
二、按返還擔保金，依民事訴訟法第106 條準用第104 條之規定
    ，須符合：(一)應供擔保之原因消滅者。(二)供擔保人證明受擔
    保利益人同意返還者。(三)訴訟終結後，供擔保人證明已定20
    日以上之期間，催告受擔保利益人行使權利而未行使者，或
    法院依供擔保人之聲請，通知受擔保利益人於一定期間內行
    使權利並向法院為行使權利之證明而未證明者之要件，法院
    始得裁定返還擔保金。所謂「應供擔保原因消滅」，係擔保
    債務人因假扣押或假處分所受之損害，故必待無損害發生，
    或債權人本案勝訴確定，或就所生之損害已經賠償時，始得
    謂應供擔保之原因消滅（最高法院53年度台抗字第279 號判
    例意旨參照）。又上開所稱「訴訟終結後」，宜從廣義解釋
    ，包括撤銷假扣押、假處分裁定及其執行程序終結在內（臺
    灣最高法院90年度台抗字653 號裁定參照）。又解散之公司
    除因合併、分割或破產而解散外，應行清算；公司之清算，
    以全體股東為清算人。但本法或章程另有規定或經股東決議
    ，另選清算人者，不在此限；清算人有數人時，得推定1 人
    或數人代表公司，如未推定時，各有對於第三人代表公司之
    權。關於清算事務之執行，取決於過半數之同意；上開規定
    於有限公司準用之，公司法第24條、第79條、第85條第1 項
    、第113 條分別定有明文。末按債務人怠於行使其權利時，
    債權人因保全債權，得以自己名義行使其權利，民法第242
    條前段亦有明文。此項代位權行使之範圍，就同法第243 條
    但書規定旨趣推之，並不以保存行為為限，凡以權利之保存
    或實行為目的之一切審判上或審判外之行為，諸如假扣押、
    假處分、聲請強制執行、實行擔保權、催告、提起訴訟等，
    債權人皆得代位行使（最高法院69年台抗字第240 號判例參
    照）。
三、經查，聲請人主張之前揭事實，經本院依職權調取本院91年
    度全字第3339號、91年度存字第1622號、92年度執字第2668
    8 號、91年度壢簡字第1364號、91年度壢簡字第1091號、98
    年度聲字第291 號卷宗核閱屬實。次查，崧基公司於94年3
    月21日遭經濟部以經授中字第0943466215號廢止，依公司法
    第26條之1 、第24條、第79條、第113 條規定，崧基公司應
    行清算程序，且應以全體股東為該公司之清算人，則聲請人
    代位仁濟公司催告崧基公司行使權利，自應對崧基公司之全
    體股東即清算人為之。又崧基公司全體股東原有李通明、丙○○、甲○○、李謝水妹、丁○○，此有崧基公司變更登記
    事項卡在卷可稽，其中股東李通明、李謝水妹業分別於91年
    4 月27日、94年12月13日死亡，崧基公司於94年3 月21日遭
    經濟部命令解散並廢止登記，於崧基公司解散前死亡之原股
    東李通明，其出資暨股東之地位應由其繼承人繼承，並於崧
    基公司解散後，由李通明之繼承人本於繼承自李通明之股東
    地位與其他股東共同擔任清算人；而李謝水妹於崧基公司解
    散後死亡，依公司法第11 3條準用第80條規定，清算事務應
    由其繼承人行之，繼承人有數人時，應由繼承人互推一人行
    之。準此，崧基公司解散後應以全體股東李通明之繼承人、
    李謝水妹、丙○○、甲○○、丁○○擔任清算人，嗣李謝水
    妹於清算程序開始後死亡，則由其繼承人代行清算事務，然
    聲請人僅對丙○○、甲○○、丁○○等3 名股東通知行使權
    利，漏未對李謝水妹、李通明之繼承人為行使權利之通知，
    自難認本件已符合民事訴訟法第106 條準用第104 條第1 項
    第3 款後段規定。再者，聲請人並未另提出相對人因假處分
    已無損害發生、因假處分所生之損害已經賠償或本案勝訴確
    定等事由之證明，亦無法據民事訴訟法第104 條第1 款所稱
    「應供擔保之原因消滅」之要件而為返還提存物之聲請。綜
    上，本件聲請返還提存物與法不合，為無理由，應予駁回。
四、依民事訴訟法第106 條準用第104 條第1 項第3 款、第95條
    、第78條，裁定如主文。
中    華    民    國    98    年    9     月    7     日
                  民事第一庭    法  官  林哲賢
以上正本係依照原本作成
如對本裁定抗告須於裁定送達後10日內向本院提出抗告狀，並應
繳納抗告裁判費新台幣1,000 元。
中    華    民    國    98    年    9     月    7     日
                                書記官  陳佳彬


司法院資訊處製作；財團法人民間司法改革基金會備份。
